【裁判字號】    97,上訴,1368
【裁判日期】    970527
【裁判案由】    偽造文書等
【裁判全文】
臺灣高等法院刑事判決                97年度上訴字第1368號
上  訴  人  臺灣臺北地方法院檢察署檢察官
上  訴  人
即  被  告  甲○○○○○○○○ ○○○○○○○○○ ○○○○○○○
選任辯護人  曹大誠律師
上列上訴人等因被告偽造文書等案件，不服臺灣臺北地方法院96
年度易字第541號，中華民國97年1月30日第一審判決（起訴案號
：臺灣臺北地方法院檢察署95年度偵字第24123、24455號），提
起上訴，本院判決如下：
    主  文
原判決撤銷。
甲○○○○○○○○ ○○○○○○○○○ ○○○○○○○共同連續行使偽造私文書，足以
生損害於公眾及他人，處有期徒刑肆月，減為有期徒刑貳月，如
易科罰金以銀元佰元（即新臺幣玖佰元）折算壹日，並於刑之
執行完畢或赦免後，驅逐出境，扣案如附表所示之物均沒收；又
連續意圖為自己不法之所有，而侵占自己持有他人之物，處有期
徒刑肆月，減為有期徒刑貳月，如易科罰金以銀元佰元（即新
臺幣玖佰元）折算壹日；應執行有期徒刑月，如易科罰金以銀
元佰元（即新臺幣玖佰元折算壹日）折算壹日，並於刑之執行
完畢或赦免後，驅逐出境，扣案如附表所示之物均沒收。又連續
意圖散布於眾，而指摘足以毀損他人名譽之事，處拘役伍拾日，
減為拘役貳拾伍日，如易科罰金以銀元佰元（即新臺幣玖佰元
）折算壹日。
    事  實
一、緣ANGELIQUE_MIQUIABAS_JAICTIN（下稱ANGELIQUE）受乙○
    ○非法雇用，自民國九十三年七月間某日起至九十四年十一
    月中旬止，利用ANGELIQUE每星期至臺北市中山區○○○路
    ○段五一號之聖多福天主教堂之機會，以月息六分之代價，
    由乙○○出資，ANGELIQUE負責收款及放款予同為菲律賓籍
    外勞之OJERIO_ANNABEL_TANALIGA（下稱OJERIO）、RUDELY
    N_BAGONA、ATE_AQUE等多人，所得利息月息六分由乙○○及
    ANGELIQUE各分得二分之一，詎ANGELIQUE竟基於意圖為自己
    不法所有之概括犯意，於將上開RUDELYN_BAGONA及ATE_AQUE
    借款人所交付用以歸還乙○○借款之款項共計新臺幣（下同
    ）六萬元（RUDELYN_BAGONA一萬元，ATE_AQUE五萬元）侵占
    入己，致乙○○受有損害。嗣於九十四年十一月間ANGELIQU
    E因親人亡故欲返鄉奔喪，為得以再度來臺工作，ANGELIQUE
    與乙○○（另案經臺灣臺北地方法院判處有期徒刑三月，緩
    刑二年確定）共同謀議，由ANGELIQUE以自首遣返回菲律賓
    後，再由乙○○負責提出申請，由ANGELIQUE冒用其胞姊「
    PASCO_NENET_MIQUIABAS」之身分以申辦各項證件，以達再
    度來臺之目的。其二人乃基於行使使公務員登載不實文書、
    行使偽造私文書之概括犯意聯絡，由ANGELIQUE先以自首被
    遣返之方式，於九十四年十一月十七日返回菲律賓後，再由
    乙○○負責提出申請，ANGELIQUE則冒用其胞姐「PASCO_NEN
    ET_MIQUIABAS」之姓名、出生證明等資料，黏貼ANGELIQUE
    照片（一張）方式，向菲律賓外交部申辦護照，致該部陷於
    錯誤，發出內容不實、號碼為SS0000000號之菲律賓
    護照予ANGELIQUE，並在該護照持照人欄，偽簽「PASCO_NEN
    ET_MIQUIABAS」之署名一枚，表示是菲律賓國給予其國民「
    PASCO_NENET_MIQUIABAS」護照等意思（以上偽造文書部分
    ，我國無審判權）；ANGELIQUE隨即依前開犯意持該內容不
    實之護照向我國駐馬尼拉經濟文化辦事處人員申請停留簽證
    ，致使不知情之上開承辦核發簽證職務之我國公務員誤以為
    是「PASCO_NENET_ MIQUIABAS」本人申請來臺，而據以核發
    簽證號碼為○九五MNL○○七七四○號之中華民國簽證，並
    黏貼於上開護照內頁，而將此不實事項黏貼於職務上所掌之
    公文書。ANGELIQUE旋於九十五年二月二十日由菲律賓入境
    臺灣，持前開偽造持照人簽名之「PASCO_NENET_MIQUIABAS
    」護照連同上開簽證，提出與我國臺灣桃園國際機場管理入
    境之證照檢查人員而行使，使不知情之承辦管理外國人出入
    境之公務員誤為是「PASCO_NENET_MIQUIABAS」本人，而輸
    入於外籍人士入出境資料電腦檔案，將前揭不實事項登載於
    職務上所掌之旅客入出境紀錄表上，並據以在上開護照上加
    蓋入境日期章戳，准許假冒「PASCO_NENET_MIQUIABAS」名
    義之ANGELIQUE入境，足以生損害於「PASCO_NENET_MIQUIAB
    AS」及航警局對外籍人士入出境管理登記之正確性。嗣ANGE
    LIQUE入境後，基於同前使公務員登載不實文書、行使偽造
    私文書之概括犯意，又冒用「PASCO_NE NET_MIQUIABAS」名
    義，偽造「PASCO_NENET_MIQUIABAS」（即ANGA）之署名及
    指印各一枚出具證件保管委託書，表示委託仲介即民生國際
    企業有限公司之王天賜保管護照之意思，並持之向王天賜行
    使，足生損害於王天賜；復於九十五年二月二十七日冒用「
    PASCO_NENET_MIQUIABAS」名義，偽造「PASCO_NENET_MIQUI
    ABAS」（即ANGA）之署名及指印各一枚出具委託書，表示委
    託周法蓮辦理外僑居留證之意思，並持之向周法蓮行使，足
    生損害於周法蓮，不知情之周法蓮遂持該前開護照向臺北縣
    政府警察局辦理外僑居留證，致該管公務員將不實之「PASC
    O_NENET_MIQUIABAS」年籍資料登載於職務上所掌之公文書
    ，並據以核發中華民國外僑居留證（證號：FD000000
    00號，其上貼有ANGELIQUE之照片一張），足以生損害於
    我國駐馬尼拉臺北經濟文化辦事處對停留簽證核發管理之正
    確性、內政部警政署入出境管理局對於管理外國人入出境之
    正確性及臺北縣政府警察局對於外僑在臺居留管理業務之正
    確性。
二、ANGELIQUE於入境臺灣後，乙○○因無法收回借款，而對ANG
    ELIQUE起疑，乃向ANGELIQUE催討前揭借款，ANGELIQUE竟於
    九十五年三月間，另意圖散布於眾，基於妨害名譽之概括犯
    意，在臺北市○○○路聖多福教堂等地，向借款之OJERIO外
    勞等指摘「其雇主乙○○有另外一個男人、是一位笨女人、
    不講理、瘋狂」、「乙○○在ANGELIQUE清理窗戶時說『如
    果妳現在跳下去的話，我會很高興』」等足以毀損乙○○名
    譽之言語於各該債務人間，欲以此方式使尚未還款之債務人
    繳交欠款，以應付乙○○之催討。
三、案經乙○○告訴及臺北市政府警察局大安分局報告臺灣臺北
    地方法院檢察署檢察官偵查起訴。
    理  由
一、證據能力部分：
  (一)依據刑事訴訟法第一百五十六條第一項之規定，被告之自白
    非出於強暴、脅迫、利誘、詐欺、疲勞訊問、違法羈押或其
    他不正之方法，且與事實相符者，得為證據。經查，上訴人
    即被告ANGELIQUE於警詢、偵查及原審中之自白，於本院審
    理中均未抗辯自白之非出於任意性，復與下述二證據所顯示
    之事實具有合致性，衡諸上揭說明，應認其自白具有證據能
    力。
  (二)本件認定事實所引用之本件卷證所有證據（文書證據、物證
     ），檢察官、被告及其辯護人於本院均未主張排除前開書
    證、物證之證據能力，且迄於本院言詞辯論終結前均未表示
    異議（本院卷四四頁），本院經審酌前開書證、物證並非公
    務員違背法定程序所取得，亦無刑事訴訟法第一百五十九條
    之四顯有不可信之情況，故上揭卷證證據（文書證據、物證
    ），應有證據能力。
二、訊據被告ANGELIQUE對於前揭偽造文書之事實坦承不諱，惟
    矢口否認有何侵占及誹謗犯行，辯稱：伊有將RUDELYN_BAGO
    NA及ATE_AQUE返還之款項交付告訴人，並無侵占之事實；又
    伊從未說過上揭誹謗告訴人之言詞，也懷疑到庭證述伊有誹
    謗告訴人之證人，是受到告訴人的慫恿而為了不實之證言等
    語。
三、經查：
  (一)行使偽造文書部分：
    訊據被告ANGELIQUE對於前揭與乙○○共同謀議，由被告冒
    用其胞姊「PASCO_NNET_MIQUIABAS」之身分偽造文書並由被
    告持以行使入境臺灣工作等事實，於警詢、偵查、原審及本
    院審理時均坦承不諱（第二四四五五號偵卷八頁，第四二七
    ○號偵卷五五、五六頁，原審卷一七六頁，本院卷四一、六
    一、六六頁），核與證人即仲介王天賜於警詢、證人即告訴
    人乙○○於偵查時自首及原審證述情節相符（第二四四五五
    號偵卷二二、二三頁，第四二七○號偵卷三頁，原審卷一一
    七至一一九頁），復有被告偽造入境之護照、核發之簽證（
    原審卷末證物袋）及身分證明資料影本、臺北市政府九十五
    年五月二十三日北市勞二字第○九五三三五一七四○○號函
    、證件保管委託書（第四二七○號偵卷四七至五○頁）、PA
    SCO_NENET_MIQUIABAS居留證、被告個別資料查詢及外勞居
    留資料、PASCO _NENET_MIQUIABAS外勞居留資料查詢及個別
    資料查詢各一份（第二四四五五號偵卷三七至四一頁）、九
    十六年一月十七日臺北地檢署檢察事務官室公務電話紀錄一
    份（第二四四五五號卷七四頁）、PASCO_NENET_MIQUIABSAS
    申請外僑居留證書相關資料及外僑居留查詢各一份、委託書
    （原審卷一九至二六頁）、PASCO_NENET_MIQUIABSAS入出境
    紀錄表一份（原審卷四一、四二頁）、外交部函送「PASC
    O_NENET_MIQUIABSAS」名義之護照正本及外僑居留證正本各
    一份（原審卷末證物袋）在卷可資佐證，足認被告之自白與
    事實相符。是被告前揭偽造文書犯行，洵堪認定。
  (二)侵占部分：
  1.訊據被告坦承有收受RUDELYN_BAGONA及ATE_AQUE返還之借款
    一萬元及五萬元不諱，核與證人RUDELYN_BAGONA於原審結證
    ：「伊有跟被告的老闆乙○○借過錢，是跟被告借的，金額
    是一萬元，大概一個月後就還款給被告，已經很久了，被告
    有說是她老闆的錢」（原審卷一三二、一三四、一三五頁）
    。證人ATE_AQUE於原審結證：「因伊當時需要錢付女兒學費
    ，有向被告借過錢，已還清。伊跟被告借錢大概三、四次，
    只記得第一次借了二萬元，最後一次借五萬元，中間的記不
    清楚，伊只記得最後一次付的錢是五萬元，被告回臺後還的
    。借款的時間是二、三年前的十二月，最後一次還錢是三月
    ，他們還沒有吵架前。伊問被告錢怎麼來的，被告說錢由她
    的雇主來的」（原審卷一六九、一七一、一七二、一七三頁
    ）等語相符，顯徵證人係於被告與告訴人未交惡前已還款予
    被告。
  2.被告雖辯稱此二款項已返還告訴人，然為告訴人所否認（原
    審卷一一七頁），被告又稱已返還告訴人三十九萬五千元，
    然於本院復稱「三十九萬五千元係利息，本金未清償」（本
    院卷六五頁），稽之告訴人經由被告貸出之款項有多筆，借
    款人非僅RUDELYN_BAGONA及ATE_AQUE二人，此為雙方所不爭
    執，而被告並未提出此二筆款項實際已還款予告訴人之證據
    供佐，再質諸告訴人證稱「伊於二○○六年去被告家，那時
    才發現被騙，被告回臺後，伊發現有人已經還了很多錢，乃
    向被告要錢，後來被告才分幾次還了三十幾萬元，還欠二百
    多萬元」（原審卷一一五至一一八頁），顯徵被告上揭三十
    餘萬元係在告訴人察覺被告有侵占事實後經告訴人追討始為
    還款，是以縱令被告事後有還款之事實，亦無足解免其侵占
    之刑責。綜上所述，堪認被告確有將上揭借款人返還之款項
    共計六萬元侵占入己之犯行。
  (三)誹謗部分：
  1.被告確有上揭毀謗告訴人之事實，業據證人即告訴人乙○○
    於原審結證稱：「九十五年五月間OJERIO來找伊，伊才知道
    被告在外面誹謗伊，並且用伊的名字恐嚇那些菲律賓人說伊
    會把他們送去警察局，如果他們不還錢的話。被告再回來後
    知道伊要她還錢，她就一天到晚去教堂的地下室跟還欠她錢
    的人，說伊瘋掉了，而且還有外遇」（原審卷一一七頁）等
    語稽詳，復經證人OJERIO於原審結證：「當被告第一次要求
    還錢，就是她要跑掉的那時候，從九十五年三月在中山北路
    的聖多福教堂被告跟伊說她老闆要求她錢還，她說不瞭解她
    的老闆為什麼要這麼做，也許是她老闆瘋了，或許她老闆有
    另外一個男人，被告也持續跟她朋友一個接著一個講，因伊
    的阿姨跟伊講過，是被告跟伊阿姨說的，被告所說告訴人的
    壞話當中，有包括告訴人是笨女人，不講理，被告在清理窗
    戶時，老闆說『如果你現在跳下去的話，伊會很高興』。告
    訴人沒有要求伊對被告做不利的指控，再給伊好處」等語明
    確（原審卷一二七至一三一頁），足認被告確對證人OJERIO
    有傳述不利告訴人之言論。
  2.雖證人RUDELYN_BAGONA於原審證稱：「伊沒有聽過被告在任
    何場所說她老闆是笨女人，有外遇，也有無聽過其他的菲律
    賓人說被告說她老闆是笨女人，有外遇」（原審卷一三二頁
    ），證人ATE_AQUE於原審證稱：「被告是一個誠實、和藹之
    人，很樂於幫助別人。乙○○有跟伊講很多不利被告的話，
    伊只記得她說被告逃跑了，跟她借了錢沒有還，乙○○那時
    說了很多，但是伊沒有很注意聽，講壞話的部分沒有很刻意
    的記」等語（原審卷一七○、一七一頁）。上開二證人雖證
    述未曾聽聞被告有誹謗告訴人之言語，然亦僅代表其等個人
    與被告片面接觸之認知或記憶，尚無足憑此即排除其他證人
    OJERIO證述之真實性，是該二證人無法為被告無誹謗犯行之
    有利證據。至於被告之辯護人於本院雖聲請傳喚證人MARIA_
    LEONORA_OMANALIN，或再為傳喚RUDELYN_ BAGONA及ATE_AQU
    E等人，以證明甚多菲國人向被告借款未還；或被告無誹謗
    告訴人之犯行等節（本院卷四八、四九頁）。然依上揭說明
    理由，本院係認定被告侵占其坦承收受RUDELYN_BAGONA及AT
    E_AQUE二人之款項部分，並未涵括以外之其他借款人，況辯
    護人亦稱證人MARIA_LEONORA_OMANALIN並非借款人（本院卷
    四五頁），縱有所悉亦屬傳聞，是以此部分所請核無調查之
    必要；又觀諸證人RUDELYN_BAGONA及ATE_AQUE於原審證述之
    內容，僅足證明其等個人與被告接觸之經驗，且本院並未援
    為被告不利之證據，已說明如前，自無再行傳喚之必要，均
    附此敘明。
  (四)綜上所述，被告偽造文書、侵占及誹謗犯行，事證明確，應
    予依法論科。
四、法律適用之比較說明及論罪理由：
  (一)查被告行為後，刑法部分條文業於九十四年一月七日修正，
    同年二月二日公布，九十五年七月一日施行，修正後刑法第
    二條第一項規定：「行為後法律有變更者，適用行為時之法
    律，但行為後之法律有利於行為人者，適用最有利於行為人
    之法律」。上開「從舊從輕」原則之規定乃與刑法第一條罪
    刑法定主義契合，而貫徹法律禁止溯及既往原則，係規範行
    為後法律變更所生新舊法律比較適用之準據法，是刑法第二
    條本身雖經修正，但刑法第二條既屬適用法律之準據法，本
    身尚無比較新舊法之問題，應一律適用裁判時即修正後刑法
    第二條規定以決定適用之刑罰法律。又為比較時應就罪刑有
    關之共犯、牽連犯、連續犯、結合犯，以及累犯加重、自首
    減輕暨其他法定加減原因（如身分加減）與加減例等一切情
    形，綜其全部罪刑之結果而為比較；且就比較之結果，須為
    整體之適用，不能割裂分別適用各該有利於行為人之法律，
    此即法律變更之比較適用所應遵守之「罪刑綜合比較原則」
    及「擇用整體性原則」（最高法院二十四年上字第四六三四
    號判例、二十七年上字第二六一五號判例、最高法院九十五
    年五月二十三日九十五年度第八次刑庭會議決議參照）。爰
    就本件新舊法比較結果論述如下：
  1.被告行為時刑法第二十八條原規定：「二人以上共同『實施
    』犯罪之行為者，皆為共同正犯」。被告行為後該條修正為
    ：「二人以上共同『實行』犯罪之行為者，皆為共同正犯」
    。將舊法之「實施」修正為「實行」。原「實施」之概念，
    包含陰謀、預備、著手及實行等階段之行為，修正後僅共同
    實行犯罪行為始成立共同正犯。是新法共同正犯之範圍已有
    限縮，排除陰謀犯、預備犯之共同正犯。新舊法就共同正犯
    之範圍既因此而有變動，自屬犯罪後法律有變更，而非僅屬
    純文字修正，應有新舊法比較適用之問題，且倘比較結果並
    無有利或不利之情形，即應依刑法第二條第一項前段之規定
    ，適用行為時之法律，方為適法（最高法院九十六年度台上
    字第九三四號、第一○三七、一三二三號、第二五六六號判
    決意旨參照）。本件被告係基於共同犯罪之意思而參與犯罪
    構成要件行為之犯罪，不論新法、舊法，均構成共同正犯，
    上述刑法第二十八條之修正內容，對被告尚無有利或不利之
    情形，依刑法第二條第一項前段之規定，應適用修正前刑法
    第二十八條規定為論載。
  2.被告行為後，刑法第五十五條、第五十六條關於牽連犯、連
    續犯之規定，業於九十四年一月七日修正通過刪除，並於九
    十五年七月一日施行。此刪除雖非犯罪構成要件之變更，但
    顯已影響行為人刑罰之法律效果，自屬法律有變更，依新法
    第二條第一項規定，比較新、舊法適用結果，數行為依新法
    規定原則上應予併罰，惟依舊法牽連犯、連續犯規定，從一
    重處斷、或以一罪論，是以仍應適用較有利於被告之行為時
    法律即舊法關於牽連犯、連續犯之規定為論究。
  3.再按刑法第二百十四條之使公務員登載不實罪，其法定刑為
    「三年以下有期徒刑、拘役或五百元以下罰金」；同法第三
    百十條第一項之誹謗罪，法定刑為「一年以下有期徒刑、拘
    役或五百元以下罰金」；又同法第三百三十五條第一項之侵
    占罪，法定刑為「五年以下有期徒刑、拘役或科或併科一千
    元以下罰金」。罰金刑部分，依被告行為時之刑罰法律，即
    罰金罰鍰提高標準條例第一條前段、修正前刑法第三十三條
    第五款（規定罰金為一元以上），並依現行法規所定貨幣單
    位折算新臺幣條例第二條規定計、折算結果，前揭使公務員
    登載不實罪、誹謗罪及侵占罪罰金刑之法定刑分別得科銀元
    一元（即新臺幣三元）以上、銀元五千元（即新臺幣一萬五
    千元）以下罰金；銀元一元（即新臺幣三元）以上、銀元五
    千元（新臺幣一萬五千元）以下；銀元一元（即新臺幣三元
    ）以上、銀元一萬元（即新臺幣三萬元）以下罰金。惟依被
    告行為後修正增訂刑法施行法第一條之一：「中華民國九十
    四年一月七日刑法修正施行後，刑法分則編所定罰金之貨幣
    單位為新臺幣。九十四年一月七日刑法修正時，刑法分則編
    未修正之條文定有罰金者，自九十四年一月七日刑法修正施
    行後，就其所定數額提高為三十倍。但七十二年六月二十六
    日至九十四年一月七日新增或修正之條文，就其所定數額提
    高為三倍」，及刑法第三十三條第五款將罰金刑修正為：「
    新臺幣一千元以上，以百元計算之」等規定，上開使公務員
    登載不實罪、誹謗罪及侵占罪處罰條文之法定罰金刑最低額
    均已提高為新臺幣一千元以上。經比較新舊法結果，認應適
    用較有利於被告之舊法即修正前刑法第三十三條第五款規定
    。
  (二)被告行為時刑法第四十一條第一項前段規定：「犯最重本刑
    為五年以下有期徒刑以下之刑之罪，而受六個月以下有期徒
    刑或拘役之宣告，因身體、教育、職業、家庭之關係或其他
    正當事由，執行顯有困難者，得以一元以上三元以下折算一
    日，易科罰金」。又被告行為時之易科罰金折算標準，修正
    前罰金罰鍰提高標準條例第二條前段（現已刪除）規定，就
    其原定數額提高為一百倍折算一日，則被告行為時之易科罰
    金折算標準，應以銀元三百元折算一日，經折算為新臺幣後
    ，應以新臺幣九百元折算為一日。惟修正後刑法第四十一條
    第一項前段則規定：「犯最重本刑為五年以下有期徒刑以下
    之刑之罪，而受六個月以下有期徒刑或拘役之宣告者，得以
    新臺幣一千元、二千元或三千元折算一日，易科罰金」，比
    較修正前後之易科罰金折算標準，以修正前之規定較有利於
    被告，自應適用修正前刑法第四十一條第一項前段規定，定
    被告易科罰金之折算標準。
  (三)被告行為時刑法第五十一條第五款規定：「數罪併罰，分別
    宣告其罪之刑，依下列各款定其應執行者：五宣告多數有期
    徒刑者，於各刑中之最長期以上，各刑合併之刑期以下，定
    其刑期。但不得逾二十年」。而修正後同條款則規定：「宣
    告多數有期徒刑者，於各刑中之最長期以上，各刑合併之刑
    期以下，定其刑期。但不得逾三十年」。經比較結果，修正
    後有關有期徒刑合併定其應執行刑之上限提高至三十年，自
    以修正前之規定有利被告，爰依刑法第二條第一項前段之規
    定，適用修正前之規定定被告應執行之刑。
  (四)按我國駐外商務單位，既經政府授權辦理入境簽證，在此權
    限內所為之行為，即具公務員身分，被告以不實之事項使之
    登載於其職務上所掌之公文書，係使公務員為不實之登載（
    最高法院七十二年度台上字第六七九四號判決要旨參照），
    且依刑法第五條第五款之規定，應有我國刑法之適用。次按
    入出國及移民法於八十八年五月二十一日經總統公布，同年
    月二十三日生效，該法就未經許可出入境，依該法第五十四
    條規定論處，雖與國家安全法第六條之法定刑度相同，惟此
    為法規競合，此觀之入出國及移民法第一條之立法意旨自明
    ，是依後法優於前法之原則，應適用入出國及移民法第五十
    四條論處。
  (五)核被告所為，係犯刑法第三百三十五條第一項之侵占罪、刑
    法第三百十條第一項之誹謗罪、刑法第二百十六條、第二百
    十四條之行使使公務員登載不實文書罪、刑法第二百十六條
    、第二百十條之行使偽造私文書罪、入出國及移民法第五十
    四條之未經許可入出國罪。起訴事實雖未列載被告侵占RUDE
    LYN_BAGONA及ATE_AQUE之事實，然已敘及被告侵占同為菲律
    賓外勞DETOYATO等多人，犯罪金額達二百八十八萬元，而被
    告亦供稱此二人屬貸放上揭款項之列，自為起訴效力所及；
    又起訴書所載罪名，雖未列載入出國及移民法第五十四條，
    惟事實欄已載明其犯罪事實，本院自均應併予審究。被告利
    用不知情之周法蓮辦理外僑居留證而使公務員登載不實，為
    間接正犯。被告偽造其胞姊「PASCO_NENET_MIQUIABAS」之
    署名後，用以偽造附表編號(三)、(四)所示之證件保管委託書、
    委託書之私文書持以行使，其偽造署押之行為係偽造私文書
    之部分行為，偽造私文書之低度行為復為行使偽造私文書之
    高度行為所吸收，又其使公務員為不實登載文書之低度行為
    ，應為行使之高度行為所吸收，均不另論罪。其就行使偽造
    私文書、使公務員為不實登載文書部分與告訴人乙○○有犯
    意聯絡及行為分擔，應成立共同正犯。其行使使公務員登載
    不實文書、行使偽造私文書、未經許可入出國等罪名間，有
    方法結果之牽連關係，依修正前刑法第五十五條之規定，應
    從重之行使偽造私文書罪處斷。又其先後多次行使偽造私文
    書、侵占行為、指摘足以毀損他人名譽之事之行為，均時間
    緊接，方法相同，均各觸犯構成要件相同之罪名，顯皆係基
    於概括犯意反覆為之，均為連續犯，依修正前刑法第五十六
    條之規定，各以一罪論，並均加重其刑。其所犯上開三罪，
    犯意個別、行為互殊，應予分論併罰。
五、原判決撤銷及科刑理由：
  (一)原審經審理結果，為被告論罪科刑之判決，固非全屬無見。
    惟查：(1)原判決主文欄各罪均未為有關被告驅逐出境之諭知
    ，惟定執行刑竟出現該等諭知，自非適法；(2)原審僅憑證人
    OJERIO片面證述，即認被告尚侵占告訴人一百四十七萬七千
    元，並為此部分有罪之認定，所持採證理由難謂無違證據法
    則（詳後六所述）；(3)又被告就行使偽造私文書、使公務員
    為不實登載文書等部分與告訴人乙○○為共同正犯，原判決
    於理由欄漏未論述，亦有不當。被告仍執前詞否認上載侵占
    及誹謗犯行，提起上訴，為無理由，惟侵占金額超過前揭認
    定六萬元部分則為有理由。檢察官則以被告侵占金額應為二
    百八十八萬元，而原判決竟認定為一百十三萬二千元，核與
    卷內證據資料不符；又被告雖就偽造文書犯行認罪，然其使
    告訴人受蒙蔽，並配合其共犯偽造文書犯行，其自始為主要
    策劃、計謀之人，惡性非輕，且告訴人遭被告惡意誹謗，名
    譽難以回復，原判量刑猶嫌過輕，難認妥適等語提起上訴。
    惟有關侵占金額認定之範圍，檢察官之指摘並非有理，業如
    前述及詳後六所載理由；其餘偽造文書及誹謗部分，經本院
    審酌下列(二)所載各情狀而為妥適之量處，此部分指摘亦無理
    由，惟原判決既有上揭不當之處，自應由本院將原判決予以
    撤銷改判。
  (二)爰審酌被告因非法停留無法再度來臺工作，為期順利入境我
    國之犯罪動機，竟冒用胞姊「PASCO_NENET_MIQUIABAS」名
    義申請護照、簽證，進而申請外僑居留證等，所為對我國入
    出國管理及被害人PASCO_NENET_MIQUIABAS之危害性，及侵
    占告訴人之金額非高，以及誹謗行為對告訴人所造成之損害
    ，與犯後坦承偽造文書犯行，否認其餘犯行之態度，兼衡其
    犯罪之手段、犯罪之動機及目的、智識程度等一切情狀，分
    別量處如主文第二項所示之宣告刑；又被告犯罪時間均在九
    十六年四月二十四日以前，所犯三罪合於中華民國九十六年
    罪犯減刑條例之規定，應依法減其宣告刑二分之一如主文第
    二項所示，妨害名譽部分併諭知易科罰金之折算標準；另就
    行使偽造私文書及侵占部分定其應執行刑，暨諭知易科罰金
    之折算標準，以示懲儆。末查被告為未經許可入境我國之菲
    律賓籍人士，且行使偽造私文書之罪受有期徒刑之宣告，已
    不適宜在我國繼續居留，爰依刑法第九十五條規定，併於行
    使偽造私文書及定執行刑部分，均為於刑之執行完畢或赦免
    後驅逐出境之諭知。
  (三)如附表編號(一)、(二)所示之被告之照片，為被告所有且供本案
    犯罪所用之物，業據被告陳明在卷，爰依刑法第三十八條第
    一項第二款宣告沒收，而附表編號(一)護照上偽造之「PASCO_
     NENET_MIQUIABAS」署押一枚，以及附表編號(三)、(四)所示委
    託書上之偽造「PASCO_ NENET_MIQUIABAS」署名及指印，依
    刑法第二百十九條規定，不論屬於被告與否，應併予宣告沒
    收。
六、不另為無罪部分：
  (一)公訴意旨另以：被告自九十三年七月間某日起至九十四年十
    一月中旬止，利用每星期至臺北市中山區○○○路○段五一
    號之聖多福天主教堂之機會，以月息六分之代價，由乙○○
    出資，ANGELIQUE負責收款及放款予同為菲律賓籍外勞之DET
    OYATO_MILAGROSA_OJERIO（下稱DETOYATO），OJERIO，及MI
    LOGROS _B．CASAURAN（下稱MILOGROS）等多人，所得利息
    月息六分由乙○○及ANGELIQUE各分得二分之一，詎ANGELIQ
    UE竟基於意圖為自己不法所有之概括犯意，於將上開DETOYA
    TO、MILOGROS借款人所交付用以歸還乙○○借款之款項共計
    二百八十八萬元侵占入己（即前認定六萬元以外之部分亦涉
    侵占），致乙○○受有損害。因認被告此部分亦涉犯刑法第
    三百三十五條第一項侵占嫌等語。
  (二)按犯罪事實應依證據認定，無證據不得推定其犯罪事實；不
    能證明被告犯罪者，應諭知無罪之判決，刑事訴訟法第一百
    五十四條、第三百零一條第一項分別定有明文。又按認定犯
    罪事實所憑之證據，雖不以直接證據為限，間接證據亦包括
    在內，然而無論直接證據或間接證據，其為訴訟上之證明，
    須於通常一般之人均不致有所懷疑，而得確信其為真實之程
    度者，始得據為有罪之認定，倘其證明尚未達到此一程度，
    而有合理之懷疑存在而無從使事實審法院得有罪之確信時，
    即應由法院為諭知被告無罪之判決（最高法院七十六年臺上
    字第四九八六號判例意旨可資參照）。且按告訴人之指訴，
    係以使被告受刑事訴追為目的，是以告訴人之指訴為證據方
    法，除其指訴須無瑕疵，且應有查與事實相符之佐證，始得
    資為判決之基礎（最高法院五十二年臺上字第一三○○號及
    六十一年臺上字第三○九九號判例意旨可併參照），而所謂
    無瑕疵，無非指告訴人所為不利被告之陳述，與社會上一般
    生活經驗或卷存其他客觀事實並無矛盾而言；另謂其他方面
    調查認與事實相符，非僅以所援用之旁證足以證明被害結果
    為已足，尤須綜合一切積極佐證，除認定被告確為加害人之
    可能外，在推理上無從另為其他合理原因之假設，有一不合
    於此，即不能以告訴人之陳述作為論斷之證據。
  (三)訊據被告堅詞否認有此部分之犯行，辯稱伊回臺後與告訴人
    關係惡化，告訴人遂要求伊將所有借款還回，但這是辦不到
    的，按借款人都是因經濟上有困難才借款，可是告訴人要求
    還款亟急，甚至直接找借款人，最後還提出告訴，造成借款
    人知悉伊與告訴人關係惡化後，乾脆不還錢，伊無法還款予
    告訴人，係因諸多借款人均未還款所致，被告無侵占OJERIO
    等人款項之事實。經查：
  1.證人即告訴人乙○○雖於原審證稱：「伊因同事介紹而答應
    讓被告在伊住處打掃，之後因為被告表現很好，被告知道伊
    有同情心遂問伊願不願意借錢給一些菲律賓人，並說他們會
    給伊利息（月息百分之六），而且是作善事；伊因此答應，
    第一次交款給被告好像在九十三年三、四月間，被告並說會
    幫伊將款項拿回，所以伊就陸續將款項交給被告，所有的款
    項現金，都是在伊住處交給被告，伊每次交款給被告時，被
    告會記載金額，並由伊簽名，但沒有借款人的名字，伊不知
    道她借款給何人，被告也未告知是何人要借款，伊只知道伊
    給她多少錢，事後才在被告住處找到被告借款人的明細。九
    十五年五月，伊接到OJERIO的電話，她問『被告說一直要我
    們還錢，可是我們已經還很多了，她到底有無把錢給妳』，
    伊說沒有，OJERIO說她已經還了大部分的錢，根本沒有再欠
    多少錢。伊這些借出的款項，沒有從被告這邊收回，後來有
    拿回來一些是在她第二次回來的時候，大概還伊了三十幾萬
    ，被告目前還欠伊二百多萬元。九十五年他字第四二七○號
    偵卷三一、三二頁的明細是被告給伊簽的，他拿走多少錢就
    寫在上面，總數是二百八十八萬元，這些是被告寫的，簽名
    是伊簽的。偵卷五○頁是OJERIO他們的借款明細，字據在三
    一頁以下」等語（原審卷一一四至一一八、一二三頁）。
  2.證人OJERIO於原審證稱：「伊是因要借錢才認識被告。大概
    從九十四年四月間開始跟被告借錢，約借了五十次，除了伊
    自己外，伊的朋友也有跟被告借錢，伊會幫朋友跟被告借錢
    ，伊會將返還的款項收取好後再交給被告，如果伊的朋友無
    法還錢的話，伊要負責，伊的朋友如有還利息，伊就要將利
    息交給被告。伊自己前前後後借了一次五萬元，伊幫過五十
    人跟被告借錢，伊自己的部分已經返還了，也有幫部分的朋
    友還了錢，總數借了一百五十二萬七千元，還了一百四十七
    萬七千元，是只有本金的部分，是從二○○五年二月到八月
    ，是透過一個月一個月的方式償還的，最後一次還錢給被告
    是九十五年六月。（偵卷第四九至六九頁是否妳寫的？）是
    伊寫的。伊跟被告借錢時沒有立字據，但還錢時，伊有將借
    款人及借款的金額等明細交給被告，她就帶走了，每次伊跟
    被告要收據她都不交給伊。（提示九十五年度他字第四二七
    ○號偵卷三三、三四頁）這些是伊寫的，因伊發現交給被告
    的錢，被告並沒有交給老闆；當伊要跟被告借錢時，她都說
    可以，每次伊朋友需要借錢時，伊替他們借錢，需要擔保；
    告訴人並不知道誰跟她借錢，沒有紀錄，被告跟伊說有把借
    款人的姓名建立在電腦裡，被告知道誰有還錢。被告後來要
    求伊立即還錢，說告訴人請了會計師，要求被告馬上還錢，
    不需要利息，只要還本金，伊為了要把事實講出來，才寫了
    這紙聲明，因為伊有還錢，被告卻說伊吞了錢」等語（原審
    卷一二四至一二七頁）。
  3.依上揭證人證述內容以觀：(1)告訴人乙○○於上揭時地陸續
    將其所有之現款交付被告貸借其他菲律賓人以收取利息，目
    前被告尚積欠二百餘萬元未清償告訴人乙情，為被告所不爭
    執；且由上揭證人RUDELYN_BAGONA、ATE_AQUE、OJERIO等人
    之證述可證，被告亦確有將告訴人交付之款項出借予OJERIO
    等及其他為數不少外勞之事實，是被告並無於自始收受告訴
    人款項時即有侵占之事實，殆無疑義。(2)再者依證人乙○○
    之證述，其於將款項交付被告後，對被告出借款項之對象、
    金額、期限及借款人有無依約還款等情節毫不知情，雖被告
    其後未將告訴人出借之款項全數返還告訴人，然告訴人既為
    賺取利息將款項交予被告出借其他外勞，縱被告其後未如數
    將款項交還，亦須有積極證據始足認定被告有侵占之犯行，
    否認應任僅係與被告間之民事債務糾葛而已，尚難執未還款
    之事遽謂被告有此部分侵占犯行。(3)證人OJERIO雖證述其已
    返還被告一百四十七萬七千元云云。然稽之其於原審審理時
    明確結證「伊借款是透過一個月一個月的方式償還的，還錢
    給被告時，有將借款人及借款的金額等明細交給被告，她就
    帶走了。每次伊跟被告要收據她都不交給伊」（原審卷一二
    六頁），嗣於本院審理時則改稱「伊以分期付款還款給被告
    ，被告亦有簽收據給伊，但收據放在菲律賓住處，沒有帶來
    」等語（本院卷六一頁背面、六二頁），其就被告有無出具
    還款清償證明一節歧異顯見，且為被告否認在卷（本院卷六
    二頁），證述還款云云，已難遽採。又告訴代理人於本院辯
    論終結後之九十七年五月十二日雖具狀提出證人OJERIO還款
    被告之紀錄影本為憑（本院卷七九至一八○頁），惟觀所提
    還款紀錄所載，均屬自行記錄之流水帳，其真偽如何已非無
    疑，且遍查其記載，無一經被告具名肯認之記載；況姑不論
    此為證人OJERIO個人之紀錄，再參之證人除為己借款外，復
    為其餘五十餘人借款並任擔保，其為本件利害關係人至為顯
    明，衡情，其於知悉被告與告訴人間交惡甚而對簿公堂之情
    形下，就與己有利害關係之事，能否為真實之陳述，已難預
    期。且衡諸被告實乃借款中間人之角色，倘證人OJERIO確有
    還款被告之事實，以其與被告間之借貸金額高達百餘萬，證
    人OJERIO亦稱係因要借款始認識被告（原審卷一二四頁），
    兩造間顯無舊識之情，其竟於還款時未令被告簽立清償收據
    或相類之書面證明以維日後權益，不符常情至明，實難單憑
    個人之供述或自行記錄之書面資料而推認OJERIO確有還款清
    償一事，遑論認定被告有此部分之侵占犯行，自無從為被告
    不利之證明。告訴代理人基此請求再開辯論，傳喚證人OJER
    IO說明，核無必要，附此敘明。
  4.末者，公訴意旨另尚認被告亦有侵占DETOYATO、MILOGROS等
    人還款款項，然此部分僅舉該二人之警詢供述或書面為憑，
    惟其等於警詢雖供稱或以書面聲明有還款被告之事實（第二
    四四五五號偵卷一三、二九、三三頁），然就還款時、地、
    有無清償證明等事項均付之闕如，現復均已離境臺灣（本院
    卷三三至三五頁），檢察官亦未提出足資證明還款之積極證
    據供查，自無足僅憑其等單一之供述或書面聲明遂為被告有
    罪之認定。綜上所述，不能證明被告有此等部分之犯罪，惟
    檢察官認與前揭起訴論罪之侵占部分，有修正前連續犯之關
    係，自毋庸另為無罪之諭知，同予敘明。
據上論斷，應依刑事訴訟法第三百六十九條第一項前段、第三百
六十八條、第三百六十四條、第二百九十九條第一項前段，入出
國及移民法第五十四條，刑法第二條第一項、第十一條前段、（
修正前）第二十八條、第二百十六條、第二百十條、第二百十四
條、第三百三十五條第一項、第三百十條第一項、（修正前）第
五十五條、（修正前）第五十六條、（修正前）第四十一條第一
項前段、（修正前）第五十一條第五款、第九十五條，刑法施行
法第一條之一，中華民國九十六年罪犯減刑條例第二條第一項第
三款、第七條、第九條、第十條第一項，（修正前）罰金罰鍰提
高標準條例第二條，現行法規所定貨幣單位折算新臺幣條例第二
條，判決如主文。
本案經檢察官李良忠到庭執行職務。
中    華    民    國    97    年    5     月    27    日
                  刑事第十八庭審判長法  官  吳鴻章
                                    法  官  周政達
                                    法  官  段景榕
以上正本證明與原本無異。
偽造文書部分如不服本判決，應於收受送達後十日內向本院提出
上訴書狀，其未敘述上訴之理由者並得於提起上訴後十日內向本
院補提理由書（均須按他造當事人之人數附繕本）。
其餘部分不得上訴。
                                    書記官  陳靜姿
中    華    民    國    97    年    5     月    27    日
附錄：本案論罪科刑法條全文
刑法第210條
偽造、變造私文書，足以生損害於公眾或他人者，處 5 年以下有
期徒刑。
刑法第216條
行使第 210 條至第 215 條之文書者，依偽造、變造文書或登載
不實事項或使登載不實事項之規定處斷。
刑法第310條
意圖散布於眾，而指摘或傳述足以毀損他人名譽之事者，為誹謗
罪，處 1 年以下有期徒刑、拘役或 5 百元以下罰金。
散布文字、圖畫犯前項之罪者，處 2 年以下有期徒刑、拘役或 1
千元以下罰金。
對於所誹謗之事，能證明其為真實者，不罰。但涉於私德而與公
共利益無關者，不在此限。
刑法第335條
意圖為自己或第三人不法之所有，而侵占自己持有他人之物者，
處 5 年以下有期徒刑、拘役或科或併科 1 千元以下罰金。
前項之未遂犯罰之。
附表：
┌──┬───────┬────────┐
│編號│  文書名稱    │宣告沒收之物    │
├──┼───────┼────────┤
│(一)  │「PASCO_NENET_│前開護照上      │
│    │MIQUIABAS」名 │ANGELIQUE_MIQUIA│
│    │義菲律賓護照（│BAS_JAICTIN照片 │
│    │號碼SS○一三五│壹張及偽造「PASC│
│    │八六三號）    │O NENET MIQUIABA│
│    │              │S」之署名壹枚   │
├──┼───────┼────────┤
│(二)  │中華民國外僑居│前開居留證上之  │
│    │留證          │ANGELIQUE_MIQUIA│
│    │（證號：FD○二│BAS_JAICTIN照片 │
│    │二六六三四六號│壹張            │
│    │）            │                │
├──┼───────┼────────┤
│(三)  │證件保管委託書│前開委託書上委託│
│    │              │人欄上偽造「PASC│
│    │              │O NENET MIQUIABA│
│    │              │S」（即ANGA）署 │
│    │              │名及指印各壹枚  │
├──┼───────┼────────┤
│(四)  │委託書        │前開委託書上    │
│    │              │委託人簽字欄上偽│
│    │              │造「PASCO NENET │
│    │              │MIQUIABAS」（即 │
│    │              │ANGA）署名及指印│
│    │              │各壹枚          │
└──┴───────┴────────┘


司法院資訊處製作；財團法人民間司法改革基金會備份。
